臺灣宜蘭地方法院民事判決　　　　　　　 96年度訴字第133號
原　　　告　玄○○
訴訟代理人　林志嵩律師
被　　　告　午○○即陳永在之.
訴訟代理人　卯○○
被　　　告　巳○○即陳永在之.
　　　　　　　　　　　樓
　　　　　　Ｂ○○原名簡阿珠.
　　　　　　Ｄ○○即陳永在之.
　　　　　　Ｆ○○即陳永在之.
　　　　　　Ｃ○○即陳永在之.
　　　　　　Ａ○○即陳永在之.
　　　　　　寅○○○即陳永在.
兼上六人共同
訴訟代理人　Ｅ○○即陳永在之.
被　　　告　行政院退除役官兵輔導委員會臺中市榮民服務處即
　　　　　　陳永在之繼承人徐尚衡之法定遺產管理人
法定代理人　申○○
訴訟代理人　戊○○
被　　　告　戌○○即陳永在之.
　　　　　　地○○即陳永在之.
　　　　　　亥○○即陳永在之.
　　　　　　　　　　　5號
　　　　　　酉○○即陳永在之.
兼上三人共同
訴訟代理人　天○○即陳永在之.
被　　　告　己○○即陳永在之.
　　　　　　壬○○原名李俊皇.
　　　　　　癸○○即陳永在之.
　　　　　　子○○即陳永在之.
　　　　　　　　　　　2
　　　　　　庚○○原名李麗雯.
　　　　　　丑○○原名李麗蕙.
　　　　　　　　　　　2
兼上六人共同
訴訟代理人　辛○○即陳永在之.
被　　　告　甲○○○即陳永在.
訴訟代理人　乙○○
　　　　　　于智堅
被　　　告　未○○即陳永在之.
　　　　　　丁○○○即陳永在.
上　一　人
訴訟代理人　丙○○
被　　　告　辰○○
　　　　　　宇○○
　　　　　　黃○○
上二人共同
訴訟代理人　宙○○
　　　　　　　　　　　號
上列當事人間請求分割共有物事件，經本院於民國96年12月20日
言詞辯論終結，判決如下：
    主    文
被告午○○、巳○○、Ｅ○○、Ｂ○○、Ｄ○○、Ｆ○○、Ｃ○○、Ａ○○、寅○○○、行政院國軍退除役官兵輔導委員會臺中
市榮民服務處即陳永在之繼承人徐尚衡之遺產管理人、天○○、
戌○○、地○○、亥○○、酉○○、己○○、辛○○、壬○○、
癸○○、子○○、庚○○、丑○○、甲○○○、未○○、丁○○○應就被繼承人陳永在所有坐落宜蘭縣冬山鄉○○段一二五三地
號土地應有部分六分之二，辦理公同共有之繼承登記。
兩造共有坐落宜蘭縣冬山鄉○○段一二五三地號、面積一千三百
二十平方公尺之土地分割如附圖所示：即編號一二五三─Ａ面積
零點零一四六六七公頃分歸被告宇○○取得；編號一二五三─Ｂ
面積零點零一四六六七公頃分歸被告黃○○取得；編號一二五三
─Ｃ面積零點零四四公頃分歸被告辰○○取得；編號一二五三─
Ｄ面積零點零一四六六六公頃分歸原告取得；編號一二五三─Ｅ
面積零點零四四公頃分歸被告午○○、巳○○、Ｅ○○、Ｂ○○
、Ｄ○○、Ｆ○○、Ｃ○○、Ａ○○、寅○○○、行政院國軍退
除役官兵輔導委員會臺中市榮民服務處即陳永在之繼承人徐尚衡
之遺產管理人、天○○、戌○○、地○○、亥○○、酉○○、己○○、辛○○、壬○○、癸○○、子○○、庚○○、丑○○、甲○○○、未○○、丁○○○公同共有。
訴訟費用新臺幣貳萬伍仟零陸拾捌元，由兩造按如附表所示之應
有部分比例負擔。
    事實及理由
一、按法定代理人之代理權消滅者，訴訟程序在有法定代理人或
    取得訴訟能力之本人，承受其訴訟以前當然停止。但有訴訟
    代理人時，不適用之，民事訴訟法第170條、第173條分別定
    有明文。查本件陳永在之繼承人徐尚衡，原係大陸來臺之退
    除役官兵，為行政院國軍退除役官兵輔導委員會臺中服務處
    所列管所屬之榮民，嗣於民國96年4月7日死亡，無法定繼承
    人，依臺灣地區與大陸地區人民關係條例第68條第 1項及退
    除役官兵死亡無人繼承遺產管理辦法第 4條規定，行政院國
    軍退除役官兵輔導委員會臺中服務處為陳永在之繼承人徐尚
    衡之法定遺產管理人等情，業據原告提出徐尚衡繼承系統表
    、戶籍謄本、臺灣臺中地方法院96年度家催字第 110號民事
    裁定，堪認屬實。又原告已依法於96年 6月14日具狀向本院
    聲明承受訴訟，並由本院送達繕本予被告行政院國軍退除役
    官兵輔導委員會臺中服務處，是被告陳永在之繼承人徐尚衡
    部分已由其法定遺產管理人即行政院國軍退除役官兵輔導委
    員會臺中服務處承受訴訟，合先敘明。
二、本件被告巳○○、Ｂ○○、Ｄ○○、Ｆ○○、Ｃ○○、Ａ○○、寅○○○、Ｅ○○、行政院退除役官兵輔導委員會臺中
    市榮民服務處、戌○○、地○○、亥○○、酉○○、己○○
    、壬○○、癸○○、子○○、庚○○、李芳儒、未○○、辰
    ○○、宇○○、黃○○、天○○、辛○○等25人經合法通知
    ，均未於最後言詞辯論期日到場，核無民事訴訟法第 386條
    所列各款情形，爰依原告之聲請，由其一造辯論而為判決。
三、原告起訴主張：
  (一)坐落宜蘭縣冬山鄉○○段1253地號土地（下稱系爭土地）為
    原告、被告宇○○、黃○○及午○○、巳○○、Ｅ○○、Ｂ
    ○○、Ｄ○○、Ｆ○○、Ｃ○○、Ａ○○、寅○○○、行政
    院國軍退除役官兵輔導委員會臺中市榮民服務處即陳永在之
    繼承人徐尚衡之遺產管理人、天○○、戌○○、地○○、亥
    ○○、酉○○、己○○、辛○○、壬○○、癸○○、子○○
    、庚○○、丑○○、甲○○○、未○○、丁○○○之被繼承
    人陳永在所分別共有，應有部分詳如附表所示。嗣因陳永在
    於59年6月6日死亡，惟其繼承人即被告午○○、巳○○、Ｅ
    ○○、Ｂ○○、Ｄ○○、Ｆ○○、Ｃ○○、Ａ○○、寅○○○、行政院國軍退除役官兵輔導委員會臺中市榮民服務處即
    陳永在之繼承人徐尚衡之遺產管理人、天○○、戌○○、地
    ○○、亥○○、酉○○、己○○、辛○○、壬○○、癸○○
    、子○○、庚○○、丑○○、甲○○○、未○○、丁○○○
    ，就渠等公同共有系爭土地之應有部分均尚未辦理繼承登記
    ，致系爭土地無法為分割之處分行為，爰起訴請求上開被告
    就繼承之應有部分，辦理公同共有之繼承登記。
  (二)系爭土地之所有權人人數眾多，聯絡不易，致無法合意分割
    系爭土地，故依法訴請被告午○○等人辦理繼承登記後，分
    割系爭土地。又依系爭土地之形狀、各共有人於其上興建房
    屋之現狀及面臨道路之情形等，請求依附圖所示方案分割。
    並聲明：求為判決如主文所示。
四、被告午○○、丁○○○、甲○○○均表示同意依原告所提之
    方案分割，惟被告午○○、丁○○○另表示不同意支付本件
    訴訟費用。
五、被告巳○○、Ｂ○○、Ｄ○○、Ｆ○○、Ｃ○○、Ａ○○、
    寅○○○、Ｅ○○、行政院退除役官兵輔導委員會臺中市榮
    民服務處、戌○○、地○○、亥○○、酉○○、己○○、壬○○、癸○○、子○○、庚○○、李芳儒、未○○、辰○○
    、宇○○、黃○○、天○○、辛○○等25人經合法通知，均
    未於最後言詞辯論期日到場，惟其中被告巳○○、Ｂ○○、
    Ｄ○○、Ｆ○○、Ｃ○○、Ａ○○、寅○○○、Ｅ○○、地
    ○○、亥○○、酉○○、天○○、己○○、辛○○、壬○○
    、癸○○、子○○、庚○○、丑○○、未○○、辰○○、宇
    ○○、黃○○於先前之言詞辯論期日表示同意依原告所提之
    方案分割；另被告未○○、地○○、亥○○、酉○○、天○○、己○○、辛○○、壬○○、癸○○、子○○、庚○○、
    丑○○並表示不同意支付本件訴訟費用。其餘被告戌○○及
    行政院國軍退除役官兵輔導委員會臺中市榮民服務處即陳永
    在之繼承人徐尚衡之遺產管理人則未表示任何意見，亦未提
    出書狀作何聲明或陳述。
六、原告主張系爭土地為原告、被告宇○○、黃○○及午○○、
    巳○○、Ｅ○○、Ｂ○○、Ｄ○○、Ｆ○○、Ｃ○○、Ａ○○、寅○○○、行政院國軍退除役官兵輔導委員會臺中市榮
    民服務處即陳永在之繼承人徐尚衡之遺產管理人、天○○、
    戌○○、地○○、亥○○、酉○○、己○○、辛○○、壬○○、癸○○、子○○、庚○○、丑○○、甲○○○、未○○
    、丁○○○之被繼承人陳永在所分別共有，應有部分詳如附
    表所示。嗣因陳永在於59年6月6日死亡，惟其繼承人即被告
    午○○、巳○○、Ｅ○○、Ｂ○○、Ｄ○○、Ｆ○○、Ｃ○○、Ａ○○、寅○○○、行政院國軍退除役官兵輔導委員會
    臺中市榮民服務處即陳永在之繼承人徐尚衡之遺產管理人、
    天○○、戌○○、地○○、亥○○、酉○○、己○○、辛○○、壬○○、癸○○、子○○、庚○○、丑○○、甲○○○
    、未○○、丁○○○，就渠等繼承公同共有系爭土地之應有
    部分，均尚未辦理繼承登記。系爭土地無依使用目的不能分
    割之情事，亦無不得分割之特約等事實，業據原告提出與其
    陳述相符之系爭土地登記簿謄本、戶籍謄本及繼承系統表等
    為證，並為到場被告午○○、巳○○、Ｅ○○、Ｂ○○、Ｄ
    ○○、Ｆ○○、Ｃ○○、Ａ○○、寅○○○、行政院國軍退
    除役官兵輔導委員會臺中市榮民服務處即陳永在之繼承人徐
    尚衡之遺產管理人、天○○、地○○、亥○○、酉○○、己○○、辛○○、壬○○、癸○○、子○○、庚○○、丑○○
    、甲○○○、未○○、丁○○○、辰○○、宇○○、黃○○
    所不爭執，其餘被告戌○○則未於言詞辯論期日到場爭執，
    亦未提出書狀以供本院參酌，自堪信原告此部分主張為真實
    。
七、按共有之不動產之共有人中一人死亡，他共有人請求分割共
    有物時，為求訴訟之經濟起見，可許原告就請求繼承登記及
    分割共有物之訴合併提起，即以一訴請求該死亡共有人之繼
    承人辦理繼承登記並請求該繼承人於辦理繼承登記後，與原
    告及其餘共有人分割共有之不動產（參見最高法院70年度第
    2 次民事庭會議紀錄）。次按各共有人如非因物之使用目的
    不能分割或契約訂有不分割期限者，得隨時請求分割共有物
    。又共有物之分割，依共有人協定之方法行之。分割之方法
    ，不能協定決定者，法院得因任何共有人之聲請，命為左列
    分配：一、以原物分配於各共有人。二、變賣共有物，以價
    金分配於各共有人，民法第823條第1項、第824條第1項、第
    2 項亦分別定有明文。查本件土地原共有人陳永在死亡後，
    因其繼承人即被告午○○、巳○○、Ｅ○○、Ｂ○○、Ｄ○○、Ｆ○○、Ｃ○○、Ａ○○、寅○○○、行政院國軍退除
    役官兵輔導委員會臺中市榮民服務處即陳永在之繼承人徐尚
    衡之遺產管理人、天○○、戌○○、地○○、亥○○、酉○○、己○○、辛○○、壬○○、癸○○、子○○、庚○○、
    丑○○、甲○○○、未○○、丁○○○等人，尚未就系爭土
    地辦理繼承登記，有陳永在之繼承系統表、戶籍謄本及系爭
    土地登記謄本附卷足稽，而系爭土地為兩造所共有，兩造既
    未定有不分割之特約，亦無因物之使用目的不能分割之情事
    ，經本院96年度羅調字第27號事件調解結果，復不能達成分
    割協定，亦有本院96年度羅調字第27號卷宗可參，則揆諸前
    揭說明，原告依繼承之法律關係及民法第823條第1項、第82
    4條第2項之規定，訴請被告午○○、巳○○、Ｅ○○、Ｂ○○、Ｄ○○、Ｆ○○、Ｃ○○、Ａ○○、寅○○○、行政院
    國軍退除役官兵輔導委員會臺中市榮民服務處即陳永在之繼
    承人徐尚衡之遺產管理人、天○○、戌○○、地○○、亥○○、酉○○、己○○、辛○○、壬○○、癸○○、子○○、
    庚○○、丑○○、甲○○○、未○○、丁○○○應就被繼承
    人陳永在所有之系爭土地應有部分六分之二，辦理公同共有
    之繼承登記後，為裁判分割，即有理由，應予准許。
八、再按分割共有物，除應謀共有人間之公平外，並應斟酌各共
    有人之利害關係，並共有物之性質、價格、利用價值、經濟
    效益及實際使用情形決之，要以維持全體共有人之公平為標
    準，為適當之分配，以免有害社會經濟。查系爭土地如附圖
    編號1253─A及1253─B部分，其上有無人使用之編號甲磚造
    平房，為原告及被告宇○○、黃○○之祖父劉永德共同建造
    而成；附圖編號 1253─C部分，其上現有被告辰○○居住使
    用之編號乙及乙'磚造平房；附圖編號1253─E部分，其上現
    有被告午○○居住使用之編號丙及丙NULL二層磚造樓房，有
    本院勘驗筆錄附卷可稽，則依原告所提如附圖所示方案分割
    ，接近於現使用狀況，被告復均未表示反對，且分歸被告宇
    ○○、黃○○、原告所有之1253─A、1253─B、1253─D土
    地，因與上開土地相鄰之1250及1251地號土地之所有權人宙
    ○○同意其等或其等繼承人、受讓人通行1250及1251地號土
    地，故其等自可經由1250及1251地號土地通行至冬山路柯林
    村柯林三路；分歸被告辰○○所有之1253─C土地，亦可利
    用其所有之1252地號土地作為聯外通行使用；分歸陳永在之
    繼承人即午○○、巳○○、Ｅ○○、Ｂ○○、Ｄ○○、Ｆ○○、Ｃ○○、Ａ○○、寅○○○、行政院國軍退除役官兵輔
    導委員會臺中市榮民服務處即陳永在之繼承人徐尚衡之遺產
    管理人、天○○、戌○○、地○○、亥○○、酉○○、己○○、辛○○、壬○○、癸○○、子○○、庚○○、丑○○、
    甲○○○、未○○、丁○○○所有之1253─E土地，則可經
    由陳永在所有舖有柏油私設道路之1255地號土地通往冬山鄉
    ○○村○○○路，此有1250、1251、1252、1255地號土地登
    記謄本及本院勘驗筆錄附卷可證，而同意提供1250及1251地
    號土地予原告及被告宇○○、黃○○等人行通一事，亦經
    1250 及1251地號土地之所有權人宙○○到庭陳述明確。是
    本院審酌系爭土地形狀，現占有使用之現狀、共有人意願及
    分割後各共有人所取得之土地均有道路可與外界聯繫，暨其
    四週現況，認如依附圖所示方案分割，已符合全體共有人利
    益，爰判決如主文第2項所示。
九、末按法院為終局判決時，應依職權為訴訟費用之裁判；又因
    共有物分割、經界或其他性質上類似之事件涉訟，由敗訴當
    事人負擔訴訟費用顯失公平者，法院得酌量情形，命勝訴之
    當事人負擔其一部，民事訴訟法第87條第1項、第80條之1分
    別定有明文。查本件訴訟費用額，為裁判費新臺幣（下同）
    14,068元、2次土地複丈測量費共8,900元、3 次公示送達登
    報費共2,100元，合計 25,068元，應由兩造依附表所示之比
    例負擔，爰依前揭規定，確定如主文第 3項所示。被告午○○、未○○、丁○○○、己○○、壬○○、癸○○、子○○
    、庚○○、丑○○、辛○○、地○○、亥○○、酉○○、天
    ○○等人雖均表示不同意支付本件訴訟費用，惟本院審酌系
    爭土地並無不能分割之情事或特約，而兩造經本院96年度羅
    調字第27號事件調解，又未達成分割協定，如依附圖所示方
    案為分割，由被告個人或陳永在之繼承人取得單獨或公同共
    有之所有權後，能使土地產權單純化，並促進土地之發展及
    效用，核屬兩造共利之事，且本件訴訟費用25,068元復均為
    伸張或防衛權利所必要，故依前揭法條意旨，自應由兩造依
    附表所示之比例負擔。前揭被告所為之抗辯，於法尚有不合
    ，要難足取，併此敘明。
十、據上論結：本件原告之訴為有理由，依民事訴訟法第 385條
    第1項、第87條第1項、第85條第1項但書、第2項、第80條之
    1，判決如主文。
中　　華　　民　　國　　96　　年　　12　　月　　28　　日
                  臺灣宜蘭地方法院民事庭
                      法　官　陳映佐
正本與原本無異。
如不服本判決應於判決送達後20日內提出上訴狀（須附繕本）。
中　　華　　民　　國　　96　　年　　12　　月　　31　　日
                      書記官  邱美龍
附表
┌──┬────────────┬──────┬──────────┐
│編號│姓　名                  │應有部分比例│ 應分擔之訴訟費用額 │
│    │                        │            │（新臺幣）          │
├──┼────────────┼──────┼──────────┤
│一  │被告宇○○              │十八分之二  │貳仟柒佰捌拾伍元    │
├──┼────────────┼──────┼──────────┤
│二  │被告黃○○              │十八分之二  │貳仟柒佰捌拾伍元    │
├──┼────────────┼──────┼──────────┤
│三  │被告辰○○　            │六分之二    │捌仟參佰伍拾陸元    │
├──┼────────────┼──────┼──────────┤
│四  │原告                    │十八分之二  │貳仟柒佰捌拾陸元    │
├──┼────────────┼──────┼──────────┤
│五  │被告午○○、巳○○、簡煌│公同共有六分│連帶負擔捌仟參佰伍拾│
│    │株、Ｂ○○、Ｄ○○、簡麗│之二        │陸元                │
│    │華、Ｃ○○、Ａ○○、張簡│            │                    │
│    │枝子、行政院國軍退除役官│            │                    │
│    │兵輔導委員會臺中市榮民服│            │                    │
│    │務處即陳永在之繼承人徐尚│            │                    │
│    │衡之遺產管理人、天○○、│            │                    │
│    │戌○○、地○○、亥○○、│            │                    │
│    │酉○○、己○○、辛○○、│            │                    │
│    │壬○○、癸○○、子○○、│            │                    │
│    │庚○○、丑○○、甲○○○│            │                    │
│    │、未○○、丁○○○      │            │                    │
└──┴────────────┴──────┴──────────┘
